【裁判字號】    97,消債更,324
【裁判日期】    971023
【裁判案由】    更生事件
【裁判全文】
臺灣臺北地方法院民事裁定           97年度消債更字第324號
聲  請  人
即  債務人  甲○○
代  理  人  徐豐益律師
上列當事人聲請消費者債務清理事件，本院裁定如下：
    主  文
聲請駁回。
聲請費用由聲請人負擔。
    理  由
一、按聲請更生或清算不合程式或不備其他要件者，法院應以裁
    定駁回之，但其情形可以補正者，法院應定期間先命補正，
    消費者債務清理條例第8條定有明文。又債務人與金融機構
    協商成立者，不得聲請更生或清算。但因不可歸責於己之事
    由，致履行顯有重大困難者，不在此限；本條例施行前，債
    務人依金融主管機關協調成立之中華民國銀行公會會員辦理
    消費金融案件無擔保債務協商機制與金融機構成立之協商，
    準用前項之規定，復為消費者債務清理條例第151條第5項、
    第6項所明定。又債務清償方案成立後，債務人應按其條件
    履行，惟須於其後發生情事變更，在清償期間收入或收益不
    如預期，致該方案履行困難甚或履行不能，因不可歸責於己
    ，始能依本條例第151條第5項但書之規定聲請更生或清算。
    此項規定旨在避免債務人任意毀棄已成立之協商，濫用更生
    或清算之裁判上債務清理程序，蓋以債務清償方案係經當事
    人行使程序選擇權所為之債務清理契約，債務人自應受該成
    立之協議所拘束。
二、本件債務人聲請清算意旨略以：
（一）債務人民國（下同）95年與金融機構於95年9月22日成立
      協商，協商成立時，自95年10月起每月償還銀行新台幣（
      下同）28,233元，當時因打零工，及親友接濟，而能勉強
      過活。嗣於今年2月之後景氣不好，連打零工的機會都沒
      有，只能完全靠親友幫忙，連每個月基本開銷都付不出來
      ，致無力繼續履行原協商條件而毀諾，顯因非可歸責於己
      之事由致履行有重大困難，復未經法院裁定開始清算程序
      或宣告破產，爰依法聲請更生云云。
（二）補充敘明財產及收入狀況：
   1、安泰銀行活期存款帳戶（帳號：000000000000）扣繳一致
      性協商款項交易紀錄之說明：聲請人係利用安泰銀行存款
      帳戶轉帳繳款，惟至今年4月10日後，無力再為繳納。
   2、債務人清冊。
   3、聲請人未領取失業給付或其他補助。
   4、收入切結書之說明：聲請人自95年6月迄今，皆以打零工
      維生，以維持必要支出費用，不足數額則由親友接濟。若
      法院准予更生後，聲請人將仍以打零工來加以支付更生方
      案及生活所需。
   5、聲請人每月生活必要開支表之說明：聲請人及受其扶養之
      人，其日常生活開支常有無單據之情形，如食物之採買，
      常有源於傳統市場之情形，且於先前並不知有本條例之施
      行，更遑論留有單據證明。茲以聲請人提出之生活重要支
      出明細及部分現有單據以茲證明。提出單據證明如下：
      台灣大哥大電信帳單、遠傳電信帳單、中華電信手機帳單
      、有線電視帳單、台灣電力公司帳單、大台北瓦斯公司瓦
      斯費帳單、健保費帳單、水費帳單。
   6、聲請人國稅局96年各類所得資料清單及最新財產歸屬資料
      清單。
   7、台灣郵政股份有限公司活期存款帳戶（帳號：0000000000
      0000）影本、中國國際商銀活期存款帳戶（帳號：000000
      00000）影本、安泰商業銀行活期存款帳戶（帳號：00000
      000000000）影本。
   8、聲請人之女張有余之全戶戶籍謄本正本、財產及收入狀況
      說明書。
   9、不可歸責於己，至履行顯有重大困難之事由，已於原聲請
      狀中第四點第5小點中陳明。其收支難以平衡，無力繳交
      當初基於急迫輕率無經驗情形下，和銀行所為之超出自生
      償債能力之數額，可由當初繳款額度、當事人收入切結書
      以及聲請人每月生活必要開支表可得證之。
三、經查：
（一）本件聲請人曾參加中華民國銀行公會會員辦理消費金融案
      件之債務協商機制，於95年9月22日達成協議，雙方約定
      自95年10月起分120期，聲請人每月須清償28,233元，有
      其提出之銀行公會債務協商機制協議書1件附卷可按，是
      本件聲請人須證明其有「不可歸責於己致履行顯有重大困
      難之事由」，向本院聲請更生方為適法。
（二）聲請人雖主張債務協商成立後，因96年2月起債務人即因
      雇主倒閉，頓時失業無收入，致無力繼續履行原協商條件
      而毀諾云云。惟查：
   1、按聲請人提出之財產狀況說明書中，聲請人自承主張伊於
      協商當時每個月收入約33,000元，再依97年6月16日聲請
      人所提出之每月支出數額及項目表中，其每月必要支出約
      13,200元（包括膳食費用4,500元、電話費200元、手機費
      1,500元、交通費用1,000元、水電費2,000元、瓦斯費
      1,000元、日用品1,000元、女兒零用金2,000元）；然聲
      請人卻於97年7月7日補正狀中，陳稱其每月必要支出約
      20,743元（包括膳食費用6,000元、電話費258元、手機費
      2,500元、交通費用2,500元、水費400元、電費2,000元、
      瓦斯費1,000元、女兒零用金2,000元、香菸1,800元、有
      線電視550元、健保及積欠費每月1735元等），與前述97
      年6月16日聲請人所提出之每月支出數額及項目表中，每
      月多出7,543元。惟關於交通費用、膳食費用、手機費，
      於未至1個月內每月每項多出1,000元以上，顯然差距甚大
      ，前後記載已有不一，並未具體說明，亦有上開不一致之
      違，是其必要支出之記載，仍有出入，即有可疑。又香菸
      1,800元、有線電視550元，係屬生活非必要支出項目，應
      剔除之。聲請人前後記載已有不一致之違誤，是否有還款
      之誠意，亦有可疑，且顯然債務人於債務協商成立後，並
      未為履行協議而盡力撙節開支，則縱債務人目前履行協議
      有所困難，亦不能認為係因不可歸責於己之事由所致。債
      務人既未證明於協商成立後有何情事變更，在清償期間收
      入或收益不如預期，致該方案履行困難甚或履行不能，復
      非因不可歸責於債務人之事由至履行有重大困難困難，自
      與同條例第151條第5項但書之規定不符。
   2、再者，聲請人僅一再陳稱其收入不穩定，卻未對95年10月
      至97年2月間之還款來源、如何因而不能履行一致性協商
      方案，加以說明。蓋聲請人本應對於己身財務狀況，知之
      甚詳，在本院命其據實陳述之前提下，仍為此等不明瞭、
      不完足之處，是以，聲請人所述內容與卷存之證明文件，
      有上開出入之處，致本院無法判斷其財務狀況確否構成入
      不敷出，聲請人難謂就事案之解明已善盡協力義務。從而
      ，本院認聲請人應無不可歸責致履行顯有重大困難之事由
      發生，故聲請人不得據以為不可歸責於己事由，進入更生
      程序。
四、綜上，本件債務人既無不可歸責於己之事由，縱依原協商條
    件履行顯有重大困難，仍應認屬聲請更生之要件不備，且又
    無從補正，依首揭條文之意旨，自應駁回其更生之聲請，爰
    裁定如主文。
中    華    民    國    97    年    10    月    23    日
                  民事第四庭    法      官  張瑜鳳
上為正本係照原本作成
如不服本裁定，應於裁定送達後10日內，以書狀向本院提出抗告
，並繳納抗告費新臺幣1千元
中    華    民    國    97    年    10    月    23   日
                                書  記  官  戴伯勳


司法院資訊處製作；財團法人民間司法改革基金會備份。
